【裁判字號】    92,訴,83
【裁判日期】    920605
【裁判案由】    搶奪
【裁判全文】
台灣基隆地方法院刑事判決                            九十二年度訴字第八三號
    公  訴  人  台灣基隆地方法院檢察署檢察官
    被      告  戊○○
    輔  佐  人  乙○○
    指定辯護人  丙○○
右列被告因準強盜等案件，經檢察官提起公訴（九十二年度偵字第一０八號、第三五
二號），本院判決如左：
    主      文
戊○○連續意圖為自己不法之所有，而搶奪他人之動產，處有期徒刑肆月；如易科罰
金，以佰元折算壹日。
    事      實
一、戊○○患有器質性精神病，並有酒精依賴，邊緣性智能不足及癲癇之情形，為精
    神耗弱之人。其因缺款花用，竟意圖為自己不法之所有，於民國九十一年十二月
    二十八日九時五十分許，在基隆市○○路十七號前，利用年邁之甲○○獨自一人
    自隔鄰豆漿店內購買早餐外出，手上拿著早點，皮包（內有現金新台幣三千一百
    元、甲○○之身分證一枚）夾在腋下之機會，自前方以徒手搶奪其皮包一只得手
    後轉身逃逸，經甲○○高呼搶劫後，由豆漿店員工己○○於同路二十號前逮捕之
    ，並起出其搶得之皮包一只。戊○○經送交檢察官訊問並經具保開釋後，仍基於
    概括之犯意，於九十二年一月十五日下午三時五十五分許，在基隆市○○路二十
    八號辛○○所經營之「成記雜貨店」內，利用僅有年邁之辛○○（七十九歲）一
    人獨自看店之機會，以五十元佯稱購買香菸，再趁辛○○開啟抽屜錢櫃找錢之機
    會，出手抓住現鈔二百元後轉身逃逸，辛○○高呼搶劫時，其子庚○○適巧自外
    歸來，乃經辛○○告知後，立即追趕而上，並於基隆市○○路五八七號前追獲而
    逮捕之，適警趕至而起出其搶得之現金二百元。
二、案經基隆市警察局第一分局報請台灣基隆地方法院檢察署檢察官偵查起訴。
    理      由
一、事實認定
    右揭事實業據被告戊○○於偵查中坦承不諱（九十二年度偵字第三五二號偵查卷
    第四十一頁反面），核與被害人甲○○、辛○○指訴及證人己○○、馮士煌證述
    之情節相符，並有贓證物領具保管收據二紙在卷可資佐證，足見其自白與事實相
    符，可以採信，被告於本院調查審判中，對於犯罪事實一概辯稱已無記憶云云，
    並不影響本院之心證，其犯行洵堪認定。
二、法律適用
    核被告所為，係犯刑法第三百二十五條第一項之搶奪罪。就被告之第二次犯行而
    言，公訴人雖認被告在搶奪辛○○財物後，為防護贓物、脫免逮捕而當場施以強
    暴，此部分係犯刑法第三百二十九條之準強盜罪嫌云云，然則，準強盜罪之成立
    ，必須有「當場施以強暴或脅迫」之行為，始足當之；若無「當場施以強暴或脅
    迫」之行為，自無從準用強盜之規定而加以處罰，僅能依其基礎行為之搶奪罪而
    加以處罰。經查：被告身體及精神之狀況不佳，已如前述；而被告有右手發抖之
    現象，曾因重心不穩而跌倒二次等情，台灣基隆看守所九十二年三月四日基所戒
    字第０九二００００二九三號函之說明五亦敘之甚詳。其次，被害人庚○○係自
    背後逮住被告，被告手中之維士比酒瓶為其順手奪下，其並無遭被告以酒瓶攻擊
    等情，已據被害人庚○○於警詢中陳述甚明（偵查卷第十四頁）。被害人庚○○
    追趕過去抓住被告之際，被告並未反應，只是以手撥來撥去；被告被其抓住後，
    便無法逃跑；被告之手上有一個酒瓶，惟並未持以打人，被害人手上之傷，係拉
    扯中扭傷等情，並據被害人庚○○到庭說明甚詳（本院九十二年五月二十二日訊
    問筆錄第三頁）。被告遭人自後逮捕之際，其本能之保護反應，如未踰越常情，
    自不能將之評價為準強盜罪之強暴行為。準此，被告手中持有酒瓶，當係前述依
    賴酒精之當然結果，並非為防護贓物或脫免逮捕而持有，堪予認定。其在本能反
    應而有撥來撥去之舉動，屬於被動行為，亦不能因其手中持有酒瓶，遽認其係持
    有酒瓶之攻擊行為。再者，被告在逮捕後之警詢筆錄中，對其腳趾流血及膝蓋流
    血，聲稱是遭被害人庚○○所打傷（九十二年度偵字第三五二號偵查卷第六頁）
    ，參以卷附診斷證明書所載，被害人庚○○之傷勢不過「左手部挫傷」（九十二
    年度偵字第三五二號偵查卷第四十四頁），可見當時身體虛弱之被告並不敵被害
    人庚○○，故遭逮捕並受傷，亦可見被害人庚○○於人警詢時指稱被告酒瓶向其
    「反擊」，並指稱其「雙手稍微骨折，並無明顯外傷」云云，應係誇張之指述，
    尚與事實不合，自自無從準用強盜之規定而加以處罰，僅能依其基礎行為之搶奪
    罪而加以處罰。此部分其基礎行為即基本事實相同，起訴法條應予變更。復次，
    被告所為搶奪之數行為，時間緊接，所犯為構成要件相同之罪名，顯係基於概括
    之犯意反覆為之，為連續犯，應論以一罪，並加重其刑。再者，被告於九十二年
    二月十一日，經檢察官提起公訴而解送本院訊問時，當庭癲癇發作約二十秒才恢
    復等情，當日筆錄記（第二頁）之甚明。被告自八十五年間起，每天要吃癲癇及
    憂鬱症之藥物，且要他人餵其吃藥，其自己搞不清楚，並有幻想症，事情會馬上
    忘記等情，已據證人即被告之胞弟丁○○到庭證明屬實（本院九十二年二月二十
    日訊問筆錄）。被告印象斷斷續續，有時自己做什麼事也會忘記，被告也曾拿刀
    自殺，家人對其急救後，其自己卻已忘記等情，並據輔佐人即被告之妹乙○○說
    明甚詳（九十二年五月二十二日審判筆錄第五頁）。準此，被告之精神狀態異於
    常人，已然可見。本院依職權將被告送請財團法人長庚紀念醫院基隆分院鑑定結
    果，被告患有器質性精神病，合併邊緣性智能不足，且長期飲酒導致對酒精產生
    依賴，經精神狀態檢查及心理測驗後，確認被告之腦功能有輕度受損，其認知功
    能、現實感及判斷力稍顯缺失，目前之精神狀態呈精神耗弱。在犯案當時，可能
    因喝酒而在酒精影響下，導致行動控制變更差，但未達心神喪失之程度。因此，
    判斷被告在犯案當時有部分行為能力，但被告之支持系統不僅，行動性之行為模
    式因酒精而繼續惡化，病識感差，智能也較弱等情，財團法人長庚紀念醫院基隆
    分院九十二年五月五日（九二）長庚院基字第一三二一號函附被告之精神鑑定報
    告書「綜合結論與建議」欄說明甚詳，可見被告確為精神耗弱之人，其行為時處
    於精神耗弱之狀態無疑，自應減輕其刑，並依刑法第七十一條之規定，先加後減
    之。
三、違憲審查
    按刑事立法上之「法益原則」要求任何行為要加以犯罪化，必因其法益受到侵害
    或危險。蓋刑事立法之核心，在於其所保護之法益。刑法之任務，在於法益之保
    護。無法益保護，無刑法可言；亦即無法益受到侵害或危險，則無施以刑罰之必
    要。行為如未造成「法益侵害」或「法益危險」，則無將之犯罪化之必要。在法
    益侵害，為「實害犯」；在法益危險，為「危險犯」。再者，法益本身依其價值
    評價之強度，而呈現法益位階。生命、身體、自由、名譽、財產五者，按其順序
    ，而高低位階化。生命法益最高，其次身體法益，其次自由法益，其次名譽法益
    ，而財產法益最低。此五種傳統法益，稱之為「個人法益」。在個人法益以外之
    「一般法益」、「團體法益」或「整體法益」，或稱「超個人法益」，亦必須其
    與個人法益具有關連性者，始得為刑法所保護之一般法益。所謂危險犯，亦即行
    為人之行為造成法益危險，尚未至法益侵害，亦立法予以犯罪化。以最高位階之
    生命法益言之，刑法之有預備殺人罪、預備放火罪、預備強盜罪、預備擄人勒贖
    罪，均因其行為已造成生命法益之危險；否則，各該罪即無設預備犯之必要。如
    係單純身體、自由、名譽、財產之法益危險行為，則未曾設預備犯而加以犯罪化
    。蓋法益之功能，在刑法上有二：一為決定刑罰必要性；二為使得處刑合理性。
    前者，有法益保護之必要性，始得加以犯罪化；後者，其法定刑之刑罰種類及其
    刑度輕重，必須與其所保護之法益具有相當性。有「入刑化」之必要時，始得賦
    予該刑種；具有相當性時，始得為該級刑度之訂定。申言之，必須與其法益位階
    為合理而相當之規範，以免產生不合理之法定刑。依前者，可以導出一基本刑事
    立法原則，即「無法益損害，即無刑罰」原則。否則，立法者任意行使其刑罰權
    之結果，勢必使得刑事法充斥無法益之犯罪。如此，隨意加以犯罪化，輕易動用
    刑罰，實與刑罰「最後手段原則」有違。依後者，其刑罰之賦予始合乎「罪責原
    則」，使其罪責與刑罰得以相適應而具有相當性，亦即立法上之「罪刑相當原則
    」。查竊盜行為係財產法益之實害犯，強盜行為係重度自由法益與財產法益之實
    害犯。搶奪行為之罪責介乎竊盜與強盜之間，係輕度自由法益與財產法益之實害
    犯，其刑罰自應介乎竊盜與強盜之間，始可稱之為罪刑相當。惟查我國刑法第三
    百二十條之竊盜罪，其法定刑為五年以下有期徒刑、拘役或五百元以下罰金。修
    正前刑法第三百二十八條之強盜罪，其法定刑為三年以上十年以下有期徒刑。而
    刑法第三百二十五條之搶奪罪，其法定竟止於六月以上五年以下有期徒刑。如此
    ，使得搶奪行為與竊盜行為幾乎為相等之評價，僅搶奪罪排除六月以下有期徒刑
    、拘役及罰金之適用而已，與加重竊盜之刑度完全相同。其刑罰之賦予不居其中
    （例如賦予一年以上七年以下有期徒刑），竟向竊盜罪傾斜，使得重責行為而適
    用輕罰，重罪而輕刑，違背罪責原則，不合罪刑相當原則；其不等者等之，等者
    而不等之，相同狀況而為不同處理，不同狀況而為相同處理，違背平等原則，似
    屬違憲之立法。至於刑法之準強盜罪，其基礎行為乃竊盜或搶奪，只因基礎行為
    後之強暴或脅迫行為之結合而加以犯罪化，使其為獨立犯，準用強盜罪之刑罰，
    應處以三年以上十年以下之有期徒刑。然則，本罪本質上乃竊盜或搶奪罪與強制
    罪或恐嚇罪之結合犯，觀之刑法第三百二十條第一項之竊盜罪及第三百二十五條
    第一項之搶奪罪，俱為五年以下有期徒刑之罪；而刑法第三百零二條第一項之強
    制罪，乃三年以下有期徒刑；第三百零五條之恐嚇罪，乃二年以下有期徒刑；行
    為人僅有竊盜或搶奪之故意，並無強盜之故意時，其強暴及脅迫行為又未至「至
    使不能抗拒」之程度，何以其結合罪須至三年以上十年以下之刑度？其立法形成
    之法理根據何在？如認為其強暴、脅迫行為仍應處罰，依牽連犯之規定處斷即可
    ，有何必要類型化而設獨立犯賦予過重之刑？可見其結合犯之立法不合法益原則
    ；而其刑度過高，造成輕罪而重罰，致其罪責與刑罰不相當，違背罪刑相當原則
    ，應屬違憲之立法。今準強盜罪更將竊盜與搶奪並列，一有強暴或脅迫行為，即
    跳躍至強盜罪之罪責。在有三百二十一條各款之加重情形，實務上更是飛躍至刑
    法第三百三十條之加重強盜罪，其誤會之深，奚待煩言。
四、刑罰裁量
    次按刑事司法上之「罪刑相當原則」要求法官在量刑時，應依法益之位階，重所
    當重，輕所當輕，必使罪得其刑而刑當其罪；不得重罪而輕判，或輕罪而重判；
    期使責任與刑罰得以相適應，而具有相當性。地藏十輪經（第三卷）云：「若犯
    重罪，應重治罰；若犯中罪，應中治罰；若犯輕罪，應輕治罰；令其慚愧，懺悔
    所犯。」其此之謂也！為此，本院：１、審酌被告之品行、生活狀況、智識程度
    、犯罪之動機、目的、犯罪所生之危害、犯後之態度等一切情狀之後，２、再斟
    酌拘役並無教化功能，乃不具實益之刑罰種類，立法上以廢除為宜，以資符合自
    由刑單一化之要求；六月以下之短期自由刑，既難有教化作用，又易使受刑人感
    染惡習，除非被告有受其執行之特殊必要，否則尚無宣告之必要；如其宣告，應
    以緩刑或易科罰金而調和之等情，３、又考慮被告並未與告訴人達成和解，賠償
    損失；惟被告是否應施予刑罰並使之入監獄執行，應依刑罰理論及刑事政策而加
    以考量，斟酌重點在於被告有無執行剝奪其自由，並施以監獄之教化，以使其再
    社會化之必要性，並非以其是否已經和解而為主要之判斷標準等情，４、並考量
    前述搶奪罪立法傾斜而刑度過輕之情形，司法不宜從最低度量刑；前述精神耗弱
    減刑之幅度，應依不同情節而為不同之斟酌等情，５、並特別衡之被告患有器質
    性精神病，合併邊緣性智能不足，長期飲酒導致對酒精產生依賴，其腦功能有輕
    度受損等情，已如前述，本院因而認為在先加後減之後，量處如主文所示之自由
    刑，足以使其罪刑相當，爰宣告之，以示儆懲，並期被告之自新。
五、不得沒收
    扣案之酒瓶一瓶，被告係路邊撿得，不告為何人所有，已據其供明，不得宣告沒
    收；何況，本件已變更法條而依搶奪罪處罰，並未依準強盜罪處罰，扣案酒瓶並
    非供搶奪所用之物，亦不得宣告沒收，併此說明之。
六、據上論斷
    應依刑事訴訟法第二百九十九條第一項前段、第三百條、刑法第五十六條、第三
    百二十五條第一項、第十九條第二項而判決如主文。
本案經檢察官態南彰到庭執行職務。
中      華      民      國    九十二    年      六      月      五      日
                                    台灣基隆地方法院刑事庭
                                        法  官  陳  志  祥
右正本證明與原本無異。
如不服本判決，應於收受送達後十日內，向本院提出上訴狀，敘述上訴之理由，上訴
於台灣高等法院，並應按他造當事人之人數附具繕本。
中      華      民      國    九十二    年      六      月      六      日
                                        書記官  盧  鏡  合
附錄論罪法條：
刑法第三百二十五條第一項：
意圖為自己或第三人不法之所有，而搶奪他人之動產者，處六月以上五年以下有期徒
刑。


司法院資訊處製作；財團法人民間司法改革基金會備份。
